【裁判字號】    94,重訴,1361
【裁判日期】    980724
【裁判案由】    損害賠償
【裁判全文】
臺灣臺北地方法院民事判決            94年度重訴字第1361號
原      告    丙○○
              乙○○
              申○○
              戌○○
              庚○○
              宙○○
              丑○○
              酉○○
              辰○○
              天○○
              子○○
              丁○○
              卯○○
              壬○○
              己○○
              甲○○
上十六人共同
訴訟代理人    吳誠修律師
複代理人      林維堯律師
原      告    宇○○
              地○○
上二人共同
訴訟代理人    未○○
兼上二人共同
訴訟代理人    戊○○
被      告    成德建設股份有限公司
法定代理人    癸○○
訴訟代理人    午○○
              楊金順律師
複代理人      吳孟勳律師
              黃郁文律師
              游朝義律師
              魏先本律師
              陳秀美律師
上列當事人間請求損害賠償事件，本院於中華民國98年6 月25日
言詞辯論終結，判決如下：
    主      文
被告應給付原告丙○○新臺幣壹拾參萬零捌佰陸拾貳元，及自民
國九十四年十一月十五日起至清償日止，按年息百分之五計算之
利息。
被告應給付原告乙○○新臺幣壹拾貳萬捌仟參佰貳拾壹元，及自
民國九十四年十一月十五日起至清償日止，按年息百分之五計算
之利息。
被告應給付原告申○○新臺幣貳拾陸萬肆仟肆佰玖拾伍元，及自
民國九十四年十一月十五日起至清償日止，按年息百分之五計算
之利息。
原告其餘之訴駁回。
訴訟費用由被告負擔百分之三，餘由原告按如附表訴訟費用負擔
欄所示比例負擔。
本判決第一項，於原告丙○○以新臺幣伍萬元為被告供擔保後，
得假執行。但被告如以新臺幣壹拾參萬零捌佰陸拾貳元為原告丙○○預供擔保後，得免為假執行。
本判決第二項，於原告乙○○以新臺幣伍萬元為被告供擔保後，
得假執行。但被告如以新臺幣壹拾貳萬捌仟參佰貳拾壹元為原告
乙○○預供擔保後，得免為假執行。
本判決第三項，於原告申○○以新臺幣玖萬元為被告供擔保後，
得假執行。但被告如以新臺幣貳拾陸萬肆仟肆佰玖拾伍元為原告
申○○預供擔保後，得免為假執行。
原告其餘假執行之聲請駁回。
    事實及理由
一、本件被告之法定代理人已變更為癸○○，有公司變更登記表
    在卷可憑（本院卷三第107-109 頁），其具狀聲明承受訴訟
    ，核無不合，應予准許。
二、原告起訴主張：
  (一)被告於民國91年間在坐落臺北市○○區○○段1 小段216-1
    、217 、228 、229-1 、233 、234 地號土地上興建「極上
    湯」地上14層、地下4 層大樓銷售，其所製作之廣告及說
    明文件上，表明系爭大樓為「六星級飯店名宅」、「每戶名
    宅內皆配備真正白磺溫泉湯屋」、「愛怎麼泡，就怎麼泡」
    ，並列載設有橢圓景觀聯誼會館，其設施包括：「極上廳
    ：月光鋼琴大廳、貴賓諮詢服務中心、賓士級迎賓大道、京
    都頂級圍爐休憩廳、小野麗莎音樂咖啡座」、「極上趣：
    東京芭比樂園、小丸子童書園、灌籃高手練習區、戰鬥陀螺
    擂台」、「極上享：和風洋食早餐吧、紅酒雪茄會館、六
    本木居酒屋」、「極上藝：小源流茶道花藝坊、
    本因坊棋弈書畫間」、「極上湯：雅子湯、德仁湯、
    芳療按摩區、黃金冷泉、影音游泳池」，同時提供設有夾層
    之樣品屋予消費者參觀，原告丙○○、乙○○、申○○、戌
    ○○、庚○○、宙○○、戊○○、丑○○、辰○○、天○○
    、子○○、丁○○、壬○○、甲○○、宇○○、地○○、戊○○，及訴外人戴麗萍、張樺琦、江美齡因而以如附表所示
    之買賣總價向被告購買系爭大樓如附表所示樓層、面積之房
    屋，嗣戴麗萍、張樺琦將系爭房地買賣契約之權利義務讓與
    原告酉○○、卯○○，江美齡則將系爭房地買賣契約之權利
    義務讓與陳惠君，陳惠君再讓與原告己○○。
  (二)系爭大樓竣工交屋後，原告發現下列情事：
  1.原告向被告購買者，係可合法作為住宅使用之房屋，原告所
    購之房屋樓層在於3 樓至14樓之間，建築執照核准之用途為
    自由職業事務所，不能作為住宅使用，被告將之交付原告作
    為住宅使用，有違反建築法之虞。
  2.被告申請之建築執照並未包括游泳池之建造，工務局核准之
    設施原為屋頂景觀水遲，嗣變更為花圃，被告廣告所謂之影
    音游泳池、池畔休憩區，顯屬不實，且未經核准，亦無法施
    作，施作後亦將構成違建而遭拆除，被告迄金無法交付影音
    游泳池、池畔休憩區。
  3.系爭建物既為「極上湯」，即表示所有住戶均有溫泉可使
    用，惟被告設置之溫泉水供應設備，於住戶10戶同時使用即
    告停水或水量不足，水溫亦過低，此外，被告設置之溫泉管
    路太小，管路復為第三人所有，熱水管線規格特殊，又僅適
    合裝設特殊品牌之熱水器，被告所謂「愛怎麼泡，就怎麼泡
    」之給付義務，顯無法完全履行。
  4.被告銷售時提供之樣品屋，均設有夾層，致原告信賴被告所
    出售者為合法夾層之房屋，被告事後交付之房屋無夾層，與
    廣告內容不符，顯未依約履行。
  5.系爭「六星飯店名宅建材與設備」，其洗衣設備欄記載：「
    本大樓特別規劃一處自助洗衣房，設洗衣機、烘乾機、燙摺
    衣物工作檯等貼心設備」，足見被告負有設置合法洗衣房之
    義務，被告將之設置於機車停車位，因屬違規使用而遭拆除
    ，顯未依約履行。
  6.所謂賓士級迎賓大道僅係汽車出入口，小源流茶道花藝坊、
    本因坊棋弈書畫間僅為容納4 、5 人之小房間，貴賓諮詢服
    務中心、商務秘書中心僅為一櫃台，芳療按摩區、黃金冷泉
    則付之闕如。至月光鋼琴大廳、京都頂級圍爐休憩廳、小野
    麗莎音樂咖啡座、東京芭比樂園、小丸子童書園、灌籃高手
    練習區、戰鬥陀螺擂台、和風洋食早餐吧、紅酒雪茄會館、
    六木本居酒屋原為機車停車位，雅子湯、德仁
    湯原為花圃，均屬二次施工之違章建築，被告廣告內容所載
    給付義務，顯然無法完全履行。
  (三)被告將系爭大樓定位為六星飯店名宅，並以上開設施吸引消
    費者購買，自應確保該等設施符合「六星飯店名宅」之廣告
    內容，於法令規定及使用上安全無虞，被告所提供之公共設
    施不合法，係屬違章建築，隨時有遭拆除之虞，其顯未依債
    之本旨履行，而為不完全給付，致系爭大樓不符合六星級飯
    店名宅之標準，與一般大樓無異，而減少其價值、通常效用
    其契約預定效用，亦屬物之瑕疵。被告出售價格與實際價值
    相差甚大，使原告受有價差之損害，經估計，每坪價差至少
    新臺幣（下同）8 萬元，爰依民法第227 條、第359 條規定
    ，按每坪賠償損害（減少價金）8萬元，請求被告給付如附
    表所示之金額。
  (四)臺北市建築師公會所謂之鑑定，非針對系爭大樓欠缺銷售廣
    告上宣傳之公共設施所減損之價格為鑑定，而係分別向太平
    洋房屋取得系爭大樓4 、5 、6 樓3 戶委託銷售資料自行推
    定系爭房屋每坪平均單價為321,600 元，該等價格係出於推
    定，屬猜測性質，非專業鑑定。臺北市建築師公會另向中信
    房屋取得附近「十泉十美夢幻湯屋」、「天月」、「雲天溫
    泉套房」之委託銷售資料，自行推定其每坪平均單價為344,
    700 元，以此金額作為具備系爭公共設施之大樓之每坪單價
    ，該會所選取之比較案例與系爭大樓係不同建築師設計，不
    同建設公司興建，外觀、樓層、建材、內部設施均有不同，
    鑑定人並未逐一勘查，以查證該等大樓是否具有公共設施、
    其公共設施與系爭大樓系爭公共設施是否完全相同，其所推
    定之價格難以令人置信，其所為之鑑定並無參考之價值。
  (五)系爭房地預定買賣契約書第18條第2 、3 、7 款約定於系爭
    大樓使用執照領取後，由被告統一規劃公共設施供大樓全體
    住戶使用，並無任何文字表明各該條款所稱之公共設施即為
    廣告海報所載之各項公共設施，亦無任何文字表明其所規劃
    之公共設施為二次施工之違章建築，不足以作為被告免責之
    依據。至所謂之交屋認可書，係被告片面預先擬定內容之定
    型化條款，內容在於免除被告之違約責任，被告先則隱瞞系
    爭公共設施係二次施工之違建，於原告等消費大眾繳清買賣
    價款後，復以定型化之交屋認可書記載不實之事項，企圖推
    卸責任，其蓄意欺瞞消費大眾之居心至為可議，顯然違反誠
    信原則且顯失公平，依民法第247 條之1 、消費者保護法第
    12條規定，應屬無效，被告抗辯兩造已達成和解，尚非可採
    。
  (六)聲明：
  1.被告應給付原告各如附表「請求金額欄」所示之金額，及均
    自起訴狀繕本送達翌日即94年11月15日起至清償日止，按年
    息5%計算之利息。
  2.願供擔保，請准宣告假執行。
三、被告抗辯：
  (一)系爭房地買賣契約第18條約定，已明確告知買受人，系爭大
    樓地下2 樓、地下3 樓全部機車停車空間、1 樓編號J 戶之
    空間屬約定共用部分，14樓之機房、露台、屋頂平台、屋頂
    突出物1 樓、2 樓同意由被告於使用執照領取後，統一規劃
    公共設施供系爭大樓全體住戶使用，而兩造間交屋認可書亦
    載明全部二次工程裝潢及設備皆起造人無償贈送，且不符建
    築相關法令，兩造締結系爭房地買賣契約時之真意，實係就
    被告二次施工之部分已由個別磋商並達成合意。被告既已依
    系爭買賣契約統一規劃如銷售廣告內容之公共設施供全體住
    戶使用，且就該公共設施建築執照、使用執照之情形，個別
    詳細告知全體住戶，被告自未違反消費者保護法第12條、第
    22條規定。
  (二)被告已依系爭買賣契約統一規劃如銷售廣告內容之公共設施
    供全體住戶使用，不負瑕疵擔保之責，而原告明知系爭大樓
    公共設施係全體區分所有權人委託起造人於使用執照核發後
    二次施工，其規劃用途與建築執照、使用執照核准者不同，
    無法辦理各項建築執照、使用執照變更，上開情事早於系爭
    買賣契約成立時即已存在，並已明確告知原告，被告並無不
    完全給付情事，本件亦無不完全給付之適用。
  (三)系爭廣告文案標示「每戶名宅內，都有私家專屬湯屋，愛怎
    麼泡，就怎麼泡！私密又潔淨，促進新陳代謝、排汗、排毒
    ，何必去健身房，手腳酸痛、氣喘如牛！」，其所表示之真
    意為每戶配有私人專屬溫泉湯屋，屬私密潔淨之空間，無須
    至健身房排隊，可由住戶任何時間使用，被告從未保證溫泉
    水量可任由住戶隨意浪費消耗而不虞匱乏。被告興建系爭大
    樓即評估住房率及一般住戶之使用習慣而規劃溫泉管線，住
    戶使用溫泉應無水量不足之問題，系爭大樓管理委員會為評
    估溫泉水使用狀況，亦不定期派保全員至儲水槽紀錄水位，
    並紀錄溫泉水管進水狀況，其水位大都處於滿水位，最少水
    位時亦未低於儲水槽二分之一，並無溫泉水不敷使用之狀況
    。
  (四)灌籃高手練習區籃高106 公分係為配合兒童身長，東京芭比
    樂園廣告圖示為6 個娃娃玩具，被告已施作8 個精美娃娃玩
    具，棋奕書畫間及花藝坊係提供予有興趣之住戶使用，本難
    期待被告提供足供300 住戶使用之空間，至池畔休息區及金
    屬圍籬、影音游泳池之影音設備及金屬圍籬、男湯女湯圍籬
    、平台、休息平台，因系爭大樓管理委員會要求，被告已配
    合變更為活動非固定式設施，惟亦符合系爭廣告內容，被告
    確已依系爭房地買賣契約統一規劃如銷售廣告之公共設施予
    全體住戶使用。
  (五)依系爭房地買賣契約書第9 條第4 款約定，原告於系爭房地
    買賣契約簽訂時，即已知悉系爭大樓被告不另行施作夾層，
    被告亦從未承諾贈送裝潢及夾層，夾層設計非系爭房地買賣
    契約之一部，被告並無不完全給付情事。而無夾層之房屋一
    視即知，非屬依通常程序檢查而不能發見之瑕疵，原告確認
    無誤後於交屋認可書上簽名，依民法第356 條第1 項、第2
    項規定，原告已承認受領系爭建物無誤，自不得於事後主張
    系爭建物有任何瑕疵。況銷售時之樣品屋縱有夾層之設計，
    亦為商品廣告之陳列，兩造於買賣契約中另為不施作夾層之
    約定，顯已變更廣告內容而另以契約為約定，原告於檢視該
    契約條款後仍願與被告簽訂契約承買系爭建物，即表示原告
    同意買受無夾層設計之房屋，原告主張被告應給付有夾層設
    計之房屋，尚不足採。
  (六)原告簽立之交屋認可書第2 項記載：「日後如有主管機關命
    其回復之情形，起造人同意以社區回饋金之方式補貼新臺幣
    壹佰萬元整予本大樓全體區分所有權人，本人及管理委員會
    同意日後不再就本大樓全部二次工程要求起造人重作或提出
    任何主張」等語，足見兩造就二次施工不符合建築法令部分
    已達成和解，原告、管理委員會均不得就全部二次工程要求
    起造人重作或提出任何主張，原告起訴請求減少價金或損害
    賠償，均無理由。
  (七)臺北市建築師公會鑑定報告所提之建案，其性質與系爭大樓
    截然不同，鑑定人所謂之調整項目、調整比率為其主觀之評
    價，並未提出估價學之學理基礎，亦未說明有何客觀之標準
    而得以列出相關項目作為調整之基準，其調整之比率又係如
    何，且僅抽象之百分比數字，該數從何而來，並未具備客觀
    之邏輯說明，鑑定報告之參考價值令人質疑，不足採信。
  (八)聲明：
  1.駁回原告之訴及假執行之聲請。
  2.如受不利判決，願供擔保，請准宣告免為假執行。
四、兩造不爭執之事項：
  (一)被告於91年間在坐落臺北市○○區○○段1 小段216-1 、21
    7 、228 、229-1 、233 、234 地號土地上興建「極上湯
    」地上14層、地下4 層大樓銷售，原告分別以如附表所示買
    賣總價買受系爭大樓如附表所示樓層、面積之房屋，其中原
    告酉○○、卯○○有關系爭房地買賣契約之權利義務受讓自
    戴麗萍、張樺琦，原告己○○受讓自陳惠君，陳惠君則受讓
    自江美齡（本院卷一第32-151頁、本院卷四第164 頁）。
  (二)被告廣告表明系爭大樓為「六星級飯店名宅」、「每戶名宅
    內皆配備真正白磺溫泉湯屋」、「愛怎麼泡，就怎麼泡」，
    並設有橢圓景觀聯誼會館，其設施包括：「極上廳：月光
    鋼琴大廳、貴賓諮詢服務中心、賓士級迎賓大道、京都頂級
    圍爐休憩廳、小野麗莎音樂咖啡座」、「極上趣：東京芭
    比樂園、小丸子童書園、灌籃高手練習區、戰鬥陀螺擂台」
    、「極上享：和風洋食早餐吧、紅酒雪茄會館、六本木
    居酒屋」、「極上藝：小源流茶道花藝坊、本因坊
    棋弈書畫間」、「極上湯：雅子湯、德仁湯、芳療按
    摩區、黃金冷泉、影音游泳池」（本院卷一第31頁）。
  (三)被告已完成系爭大樓之興建，並辦妥交屋手續，原告戌○○
    、庚○○、宙○○、戊○○、丑○○、酉○○、辰○○、天
    ○○、子○○、丁○○、卯○○、壬○○、己○○、甲○○
    、宇○○、地○○、戊○○等16人簽立之交屋認可書第2 項
    ，記載：「全部二次工程裝潢及設備皆為起造人無償贈送，
    且有不符建築相關法令起造人於銷售及交屋時已明確告知，
    日後如有主管機關命其回復之情形，起造人同意以社區回饋
    金之方式補貼新臺幣壹佰萬元整予本大樓全體區分所有權人
    ，本人及管理委員會同意日後不再就本大樓全部二次工程要
    求起造人重作或提出任何主張」等語，原告丙○○、乙○○
    、申○○簽立之交屋認可書則刪除上開文字（本院卷四第
    174-193 頁）。
  (四)原告簽立之交屋認可書第3 項，記載：「本大樓核准之建築
    圖說無隔層設計於銷售時即為本人所明確認知，本戶如有裝
    修增加使用空間之需求，於交屋後由本人自行施作，不在本
    件買賣面積、價款及保固範圍內，亦無法辦理建造執照及使
    用執照之變更設計（本院卷四第174-193頁）。
五、得心證之理由：
    原告主張被告未能提供充足溫泉水量，所提供之公共設施復
    屬違章建築，隨時有遭拆除之虞，且不得施作夾層，3 至14
    樓亦不得供作住宅使用，系爭建物顯未具備通常效用、契約
    預定效用，而被告未依債之本旨履行，亦屬不完全給付，致
    原告受有價差之損害，為被告所否認，並以前詞置辯，是本
    件所應審究者為：(一)被告是否因未能提供充足溫泉水量而有
    未依債之本旨履行情事？(二)被告是否因所提供之公共設施隨
    時有遭拆除之虞而有未依債之本旨履行情事？(三)被告是否因
    系爭建物不得施作夾層而有未依債之本旨履行情事？(四)被告
    是否因系爭大樓3 樓至14樓為自由職業事務所而有未依債之
    本旨履行情事？(五)原告得否因上開情事請求被告減少價金或
    賠償價差之損害？其請求減少之價金或賠償之損害為何？茲
    論述如下：
  (一)被告是否因未能提供充足溫泉水量而有未依債之本旨履行情
    事？
  1.按「企業經營者應確保廣告內容之真實，其對於消費者所負
    之義務不得低於廣告內容」，消費者保護法第22條定有明文
    ，故消費者如信賴廣告內容，依企業經營者提供之廣告訊息
    與之洽談而簽訂契約，於契約中雖未就廣告內容再為約定，
    企業經營者所應負之契約責任，仍及於該廣告內容，該廣告
    應視為契約之一部。系爭大樓廣告文案記載：「在『極上
    湯宿』這套書中，收錄了數百年來，日本皇室最喜愛溫泉飯
    店，他們無論在泡湯意境的營造、建築的藝術、悠遠的文化
    ，以及天人合一的自然景觀，都是全日本首選的頂級溫泉饗
    宴！」、「成德建設打造『極上湯』，不僅在建築規劃等
    硬體上，融會了『極上湯宿』的精髓；更遵循著『極上
    文化精神』，讓國人能輕鬆體驗真正的和日本皇室相同的極
    致品味！」，有廣告文件在卷可憑（本院卷一第31頁）。雖
    兩造事後簽訂之房地買賣契約未就系爭建物具備溫泉一事再
    為約定，惟系爭大樓坐落於以溫泉聞名之臺北市北投地區，
    其廣告文案復一再強調系爭建物將具備日本皇室最喜愛之溫
    泉飯店規格，顯見原告係因信賴該廣告內容所提供之訊息而
    簽訂契約，而被告為使系爭大樓具備此一設施，除於系爭大
    樓設置儲水槽外，更裝設溫泉管線，以每日供應溫泉水予各
    住戶，足見該廣告內容所載溫泉設施部分應視為契約之一部
    ，被告所交付之系爭建物自應包括溫泉設施，始符合債之本
    旨。
  2.所謂包括系爭建物應具備溫泉設施，係指被告興建之系爭大
    樓每戶均設有溫泉設施，可由住戶任何時間使用，非謂溫泉
    水可供住戶任意消耗而不虞匱乏。而被告於系爭大樓設有儲
    水槽，並裝設白磺及青磺12口徑各1 支，每日供應量各約10
    噸，使用權人登記為極上湯大廈管理委員會，另向訴外人
    陳美佐取得溫泉水無限期永久使用權利，並裝設白磺12口徑
    1 支，每日供應量約10噸，該供應量僅為概估，使用戶應視
    申裝口徑及支數所供應水量妥適規劃用水設備及使用方式，
    如設置儲水槽、公共浴池或定時使用等，因而同一時間可供
    幾戶使用並無明確之標準，業據本院向臺北自來水事業處陽
    明營業分處函查屬實，並有該分處95年1 月23日北市水陽營
    溫字第09545022400 號函、95年11月8 日北市水陽營溫字第
    09545370000 號函、溫泉水使用權利讓渡書在卷可稽（本院
    卷一第250 頁、本院卷二第191 頁、第157-160 頁）。又極
    上湯大廈管理委員會為評估系爭大樓溫泉水使用狀況，不
    定期派保全員至儲水槽記錄水位，其水位大部分均為滿水位
    ，最少水位時，亦未低於儲水槽二分之一，溫泉水並無不敷
    使用之情況，亦據證人即記錄水位表之巳○○於本院審理時
    ，證稱：「（你在溫泉水位檢查紀錄表的溫泉水源檢查情形
    ，記載『滿』，這記載是否與事實相符？）水位大約五層樓
    深，大約到四層半或四又四分之三層接近滿水位，我就會記
    載滿」等語，並有溫泉水位檢查紀錄表、溫泉水塔入口水位
    實況照片可稽（本院卷三第28頁反面、本院卷二第217-218
    頁、本院卷三第221-237 頁）。則自被告已於系爭大樓設有
    儲水槽，並裝設每日供應量約30噸之溫泉管線，而溫泉水為
    天然資源，出水量多寡取決於自然資源存量、消耗程度、氣
    候、住戶使用習慣、儲水槽容量等因素，不得僅以溫泉管線
    供水量與各戶浴池容量計算能否滿足住戶所需等節以觀，即
    足徵被告已有提供相關設備滿足系爭大樓住戶一般合理使用
    溫泉之需求，原告以溫泉水量不敷住戶所需主張被告應負債
    務不履行責任，尚不足採。
  3.雖臺北市建築師公會97年11年11日（97）（十四）鑑字第21
    54號鑑定報告書認定系爭大樓有「溫泉水量不足」之瑕疵，
    惟觀諸上開鑑定報告鑑定分析與結果第一項，鑑定人係依行
    政院公平交易委員會處分書之內容，推定系爭大樓有水量不
    足之情形（鑑定報告書第4 頁），其既未實際進行鑑定，其
    鑑定結果自不足以作為本院判斷溫泉水量有無不足之依據。
  4.至原告主張上開溫泉水使用權人一為陳美佐，一雖登記為極
    上湯大廈管理委員會，然因王寶元非該委員會之主任委員
    ，該使用權利讓渡書對原告不生效力，被告並未依債之本旨
    履行等語。惟查：上開溫泉水使用權人原為陳美佐、龍邦開
    發股份有限公司。龍邦集團為系爭大樓建案投資興建者，其
    已將使用權利讓與極上湯大廈管理委員會，並完成登記，
    有臺北自來水事業處陽明營業分處95年11月8 日北市水陽營
    溫字第09545370000 號函在卷足憑（本院卷二第191 頁）。
    陳美佐部分雖未變更登記，惟其已將其溫泉使用權讓與被告
    ，被告亦將之讓與極上湯大廈管理委員會，有溫泉水使用
    權利讓渡書附卷可稽（本院卷0000-000 頁），依此，極上
    湯大廈管理委員會得以之對抗被告，被告亦得以之對抗陳
    美佐，縱王寶元非極上湯大廈管理委員會之主任委員，新
    任主任委員非不得予以承認，使該法律行為之效力及於該委
    員會，尚難據此即謂極上湯大廈管理委員會未取得溫泉水
    使用權利。
  (二)被告是否因所提供之公共設施隨時有遭拆除之虞而有未依債
    之本旨履行情事？兩造是否就此達成和解？
  1.被告是否未依債之本旨履行部分：
  (1)系爭大樓廣告上記載系爭大樓設有橢圓景觀聯誼會館，惟會
    館中之各該設施實際上均設置於原建築執照、使用執照之機
    車停車位、花圃區域，為被告請領使用執照後重新施作，係
    屬違章建築，曾經臺北市政府工務局予以限期改善、處以罰
    鍰、拆除，為被告所不爭，並有廣告、臺北市政府工務局公
    告、拆除照片在卷可稽（本院卷三第11頁、第13-15 頁、第
    166-168 頁）。被告於其廣告文案記載：「『極上湯』當
    然也將琴、棋、書、畫、花、茶、湯的『湯道』規劃在其六
    星級的休閒設施中」，並臚列其設施包括：月光鋼琴大廳、
    貴賓諮詢服務中心、賓士級迎賓大道、京都頂級圍爐休憩廳
    、小野麗莎音樂咖啡座、東京芭比樂園、小丸子童書園、灌
    籃高手練習區、戰鬥陀螺擂台、和風洋食早餐吧、紅酒雪茄
    會館、六本木居酒屋、小源流茶道花藝坊、本因坊
    棋弈書畫間、雅子湯、德仁湯、芳療按摩區、黃金冷泉
    、影音游泳池等，原告顯因信賴該廣告內容所提供之訊息而
    簽訂契約，雖兩造簽訂之房地買賣契約未就該等設施再為約
    定，惟被告已依廣告內容完成施作，業據本院勘驗無誤，並
    有完工實景照片為證（本院卷二第115-118 頁、本院卷一第
    198- 215頁），足見該廣告內容所載之公共設施應視為契約
    之一部，被告交付之建物自應包括該等公共設施，且該等設
    施應無遭拆除之虞，始符合債之本旨。而被告雖曾完成上開
    公共設施之興建，惟該等公共設施係被告於使用執照核發後
    二次施工，其規劃用途與建築執照、使用執照核准之內容不
    同，係屬違章建築，業經臺北市政府工務局予以拆除，已如
    前述，縱事後變更為活動式，亦隨時有遭取締拆除之危險，
    難謂其已依債之本旨履行，就上開公共設施部分，被告應負
    瑕疵擔保及不完全給付之債務不履行責任。
  (2)被告雖抗辯：系爭房地買賣契約第18條第2 、3 、7 款約定
    「十四樓之機房、露台、屋頂平台及屋頂突出物一、二層甲
    方（按即原告）同意由乙方（按即被告）於使用執照領取後
    ，另統一規劃公共設施供本大樓全體住戶使用」，其確已依
    約履行等語。惟細繹上開約定，該約定僅提及原告同意14樓
    機房、露台、屋頂平台、屋頂突出物1 、2 層等共同使用部
    分，由被告統一規劃公共設施供系爭大樓全體住戶使用，並
    未約明所謂之公共設施即為被告依系爭買賣契約（廣告內容
    所載之公共設施應視為契約之一部）應提供之上開公共設施
    ，尚難僅以該約定即遽論原告同意被告將其應提供之該等公
    共設施設置於上開處所，故被告仍負有提出可資通常使用，
    且無遭拆除危險之公共設施，其執上開約定抗辯其已依約履
    行，無債務不履行情事，尚不足採。
  2.兩造是否達成和解部分：
  (1)按和解有使當事人所拋棄之權利消滅及使當事人取得和解契
    約所訂明權利之效力，民法第737 條定有明文。本件原告戌
    ○○、庚○○、宙○○、丑○○、酉○○、辰○○、天○○
    、子○○、丁○○、卯○○、壬○○、己○○、甲○○、宇
    ○○、地○○、戊○○等16人於交屋時，就上開公共設施之
    不完全給付與被告成立和解，渠等所書立之「交屋認可書」
    ，均載明：「全部二次工程裝潢及設備皆為起造人無償贈送
    ，且有不符合建築相關法令，起造人於銷售及交屋時已明確
    告知，日後如有主管機關命其回復之情形，起造人同意以社
    區回饋金之方式補貼新臺幣壹佰萬元整予本大樓全體區分所
    有權人，本人及管理委員會同意日後不再就本大樓全部二次
    工程要求起造人重作或提出任何主張」等語，有交屋認可書
    在卷足憑（本院卷四第174-193 頁），依此文義，該等交屋
    認可書顯具有和解之性質，原告戌○○等16人既與被告合意
    確認拋棄上開公共設施不完全給付之損害賠償請求權，並創
    設被告應於主管機關命其回復之條件成就時，給付原告及全
    體區分所有權人100 萬元之義務，被告抗辯其與原告戌○○
    等16人業於交屋時就上開公共設施不完全給付部分成立和解
    一節，即屬非虛，原告戌○○等16人自不得再就此部分請求
    被告負瑕疵擔保或不完全給付之債務不履行之責。至原告丙○○、乙○○、申○○部分，渠等書立之「交屋認可書」已
    將上開文字予以刪除，並未與被告就拋棄損害賠償請求權，
    及由被告以給付100 萬元解免其損害賠償責任一事達成合意
    ，為被告所不爭，此外，被告就原告丙○○、乙○○、申○○就上開公共設施業與其成立和解一事，復未能舉證以實其
    說，原告丙○○、乙○○、申○○得請求被告就上開公共設
    施部分負瑕疵擔保及不完全給付之債務不履行責任，乃屬當
    然。
  (2)雖原告主張：「交屋認可書」為被告單方製作，且減輕免除
    被告未依債之本旨履行之責任，並使原告拋棄權利罹受重大
    不利益而顯失公平，依民法第247 條之1 規定應屬無效等語
    。惟查：民法第247 條之1 規定之立法目的，係為防止契約
    自由之濫用及維護交易之公平，避免經濟上強者所預定之契
    約條款，他方無磋商變更之餘地，是該條所舉之約定，應指
    一方預定之契約條款，為他方所不及知或無磋商變更之餘地
    而言。系爭交屋認可書係原告於交屋時所簽立，原告如不認
    同其上所載交屋資料點交明細、約定條款，得對之為部分保
    留或修改，原告丙○○、乙○○、申○○書立之交屋認可書
    即將被告就二次施工補貼100 萬元部分之文字予以刪除，為
    原告所是認，並有渠等簽立之交屋認可書附卷足憑（本院卷
    四第174 、175 頁），顯見兩造就上開具和解性質之文字，
    非無磋商變更之餘地，原告亦非必簽認交屋認可書同意其上
    所列之全部事項始得辦理交屋，按之上開說明，自難認系爭
    交屋認可書有民法第247 條之1 規定所列情形而無效。
  (三)被告是否因系爭建物不得施作夾層而有未依債之本旨履行情
    事？
  1.查系爭大樓銷售時之廣告文件，其上並未提及系爭大樓房屋
    得施作夾層，而兩造簽訂之房地買賣契約第9 條第4 款復已
    約定：「乙方（按即被告）不施作隔層」，至交屋時，原告
    書立之交屋認可書第3 項亦載明：「本大樓核准之建築圖說
    無隔層設計於銷售時即為本人所明確認知，本戶如有裝修增
    加使用空間之需求，於交屋後由本人自行施作，不在本件買
    賣面積、價款及保固範圍內，亦無法辦理建造執照及使用執
    照之變更設計」，有系爭廣告、房地買賣契約、交屋認可書
    在卷可憑（本院卷一第31-151頁、本院卷四第174-193 頁）
    ，足見兩造並未約定系爭建物須得為施作夾層，施作夾層實
    非被告應為履行之事項，原告以被告交付之建物無夾層主張
    被告未依債之本旨履行，尚非可採。
  2.雖原告主張被告銷售時之樣品屋均已設置夾層，並舉證人辛○○、寅○○、亥○○為證（本院卷三第27頁反面、第28頁
    ）。惟查：樣品屋之室內裝修材料、裝飾品及附近環境之配
    置圖說僅供參考，均為原告所認知、瞭解，為系爭房地買賣
    契約第24條所明定，原告以樣品屋室內設置夾層主張被告交
    付之建物須施作夾層，已非可採。實則，預售屋之銷售，就
    將來建築完成後應具有如何之內容，本無法以契約文字鉅細
    靡遺描述，固有賴當事人以其他方式予以確定，惟出賣人基
    於促銷目的所製作發送，就買賣標的物性質、價格等有所說
    明之廣告文件或樣品，除依買賣過程，該廣告、宣傳之內容
    ，客觀上足使買受人將其內容與買賣標的物連結之認識，進
    而簽訂契約，且於契約中未予排除該廣告、宣傳之內容，應
    視為契約之一部外，原則上僅有激發消費者購買動機之作用
    ，性質上為要約之引誘，難謂該樣品屋之裝設、擺飾或隔間
    已當然成為契約之一部。系爭房地買賣契約第9 條第4 款已
    約定：「乙方（按即被告）不施作隔層」，足徵兩造已就該
    樣品屋施作夾層之廣告內容另為斟酌、約定，則自被告銷售
    時之廣告文件並未提及系爭建物可施作夾層，兩造簽訂之系
    爭房地買賣契約復約明被告不施作夾層，至交屋時，更再次
    確認系爭大樓無隔層之設計，其購屋至交屋之全部交易過程
    客觀上難認使買受人將該樣品屋施作夾層與買賣標的物連結
    之認識，性質上應認樣品屋僅為要約之引誘，非兩造間契約
    之一部，被告交付之建物無夾層設置，自無債務不履行情事
    。
  3.況房屋有無夾層之設置一視即知，非屬依通常程序檢查而不
    能發見之瑕疵，被告交付無夾層設置之房屋，原告確認無誤
    後於交屋認可書上簽名，表明系爭大樓核准之建築圖說無隔
    層設計為其所明知，依民法第356 條第1 項、第2 項規定，
    應視為原告承認其所受領之系爭建物，難謂系爭建物有此瑕
    疵，原告主張被告應負瑕疵擔保之責，尚屬無據。
  (四)被告是否因系爭大樓3 樓至14樓為自由職業事務所而有未依
    債之本旨履行情事？
    系爭房地買賣契約第2 條「房屋標示」記載：「為乙方（按
    即被告）於本約土地上投資興建地上十四樓地下四樓，定名
    為「極上湯」大樓。各層建物用途：一、二樓為一般零售
    業，三至十四樓為自由職業事務所」，有系爭房地買賣契約
    在卷可憑（本院卷一第32-151頁），足見兩造簽訂系爭房地
    買賣契約時，即已約明系爭大樓3 至14樓係自由職業事務所
    ，被告交付之系爭建物既未違反系爭房地買賣契約約定，即
    難謂其有未依債之本旨履行情事，原告主張被告應負瑕疵擔
    保及不完全給付之債務不履行責任，洵非正當。
  (五)原告得否因上開情事請求被告減少價金或賠償價差之損害？
    其請求減少之價金或賠償之損害為何？
  1.系爭大樓原訴求將琴、棋、書、畫、花、茶、湯之『湯道』
    規劃於系爭大樓之休閒設施中，被告未依債之本旨履行，致
    系爭大樓欠缺該符合「湯道」規格之設施，其買賣價格自因
    而減損，而原告丙○○、乙○○、申○○以具備「湯道」規
    格設施為前提購買系爭大樓，其買受價格自高於系爭大樓實
    際價值，渠等受有價差之損害，應堪認定。
  2.按當事人已證明受有損害而不能證明其數額，或證明顯有重
    大困難者，法院應審酌一切情況，依所得心證定其數額，民
    事訴訟法第222 條第2 項定有明文。本院就系爭大樓未具備
    上開公共設施（含溫泉水量不足），其每坪減損之價格為何
    囑託臺北市建築師公會鑑定，經該會以比較法作為估價方法
    ，並採百分率法調整評估，就影響鑑定標的、比較標的價格
    差異之區域因素、個別因素逐項比較，並依優劣程度或高低
    等級所評定之差異百分率進行價格調整，以計算出鑑定標的
    比較價格之方法進行鑑定，認鑑定標的如未具備上開公共設
    施（含溫泉水量不足），每坪之評估價格為321,600 元，如
    具備上開公共設施（含溫泉水量充足），每坪之評估價格為
    34 4,700元，因未具備上開公共設施（包括溫泉水量不足）
    ，每坪減損之價值為23,100元，有該會97年11年11日（97）
    （十四）鑑字第2154號鑑定報告書可憑（鑑定報告第7-14頁
    ）。惟系爭大樓並無溫泉水量不足之瑕疵，已如前述，而本
    院囑託臺北市建築師公會就上開公共設施分項進行鑑定，並
    臚列其個別減損之價值，經該會函覆不動產鑑估實務上無法
    就個別項目之有無分項列其個別減損之價值，亦有上開鑑定
    報告可參（鑑定報告第2 頁），系爭大樓因欠缺上開公共設
    施減損價值之數額因而不能證明，依上開規定，應由本院審
    酌一切情況，依所得心證定其數額。本院審究系爭大樓坐落
    於以溫泉聞名之臺北市北投區，而該建案名為「極上湯」
    ，強調系爭大樓將具備日本皇室最喜愛之溫泉飯店規格，相
    較於其他公共設施，溫泉水量是否充足更為不可或缺，其重
    要程度、影響系爭大樓價值之比重應佔全部公共設施之二分
    之一，依此計算，系爭大樓欠缺上開公共設施（不含溫泉水
    量不足）每坪所減損之價值應為11,550元（23,100×1/2 ＝
    11,5 50） 。原告丙○○、乙○○所有之房屋面積各11.33
    坪、11.11 坪，原告申○○所有之房屋面積各15.43 坪、7.
    47坪，為兩造所不爭，並有系爭房地買賣契約附卷可憑（本
    院卷一第32-64 頁），渠等因系爭建物欠缺上開公共設施（
    不含溫泉水量不足）所受之價差損害，原告丙○○為130,86
    2 元（11,550×11.33 ＝130,862 ，元以下四捨五入），原
    告乙○○為128,321 元（11,550×11.11 ＝128,321 ，元以
    下四捨五入），原告申○○為264,495 元〔（11,550×15.4
    3） ＋（11,550×7.47）＝264,495 〕，渠等請求被告賠償
    損害，於此範圍內，核屬有據，逾此範圍之請求，洵非正當
    ，不應准許。
  3.雖兩造均以臺北市建築師公會引用之比較標的不當，且未說
    明調整修正比率如何產生，主張上開鑑定報告所為每坪減損
    價值之鑑定為不可採等語。惟查：臺北市建築師公會係以比
    較法作為估價方法，並採百分率法調整評估。所謂百分率法
    係就影響鑑定標的、比較標的價格差異之區域因素、個別因
    素逐項比較，並依優劣程度或高低等級所評定之差異百分率
    進行價格調整。而區域因素包括區域公共設施概況、區域交
    通運輸概況、區域生活機能概況、區域不動產供需狀況，個
    別因素包括土地、房屋。臺北市建築師公會進行鑑定時，已
    就影響鑑定標的、比較標的價格差異之區域因素、個別因素
    逐項比較，並依優劣程度或高低等級所評定之差異百分率進
    行價格調整（鑑定報告第8-11頁），足見各該比較標的縱有
    差異，亦因該會已按鑑定標的、比較標的之差異進行價格調
    整而屬客觀，被告以比較標的「雲天」、「十泉十美夢幻湯
    屋」、「天月」等建案之現況、規劃路線不同，抗辯上開鑑
    定報告鑑定之每坪減損價值不足為憑，尚非可採。而針對系
    爭大樓坐落之區域，其區域公共設施概況、區域交通運輸概
    況、區域生活機能概況、區域不動產供需狀況如何，及系爭
    大樓包括土地、房屋概況如何，上開鑑定報告已詳為論述（
    鑑定報告第4-6 頁），並依該等內容即區域因素（如：與北
    投區中心距離、臨路寬度、與學校距離、與公園距離、與市
    場距離、臨捷運站距離、商業效益、嫌惡設施、寧適性），
    及個別因素（如：地形、地勢、面積大小、深度、坡度、建
    築物等級、大樓管理品質）作成調整修正比率表（鑑定報告
    第10頁），參酌鑑定報告就區域因素、個別因素所為之論述
    ，並對照鑑定標的都市計畫圖、鑑定標的及比較標的地理位
    置圖，應認其已說明調整修正比率之依據，兩造以該會未就
    此一事項說明主張上開鑑定報告難以憑採，自非有據。
  (六)綜上，系爭大樓有欠缺上開公共設施之瑕疵，惟原告戌○○
    、庚○○、宙○○、丑○○、酉○○、辰○○、天○○、子
    ○○、丁○○、卯○○、壬○○、己○○、甲○○、宇○○
    、地○○、戊○○等16人，業於交屋時就該等瑕疵與被告成
    立和解，拋棄對被告之損害賠償請求權，渠等已不得就上開
    瑕疵再對被告有所請求。而系爭大樓因上開瑕疵每坪減損價
    值11,550元，原告丙○○、乙○○、申○○得請求賠償之價
    差損害分別為130,862 元、128,321 元、263,340 元，逾此
    部分之請求，洵屬無據，不應准許。
六、從而，原告丙○○、乙○○、申○○依民法第227 條、第35
    9 條規定，請求被告給付原告丙○○130,862 元、原告乙○○128,321 元、原告申○○264,495 元，及均自起訴狀繕本
    送達翌日即94年11月15日起至清償日止，按年息5%計算之利
    息，為有理由，應予准許。原告丙○○、乙○○、申○○逾
    此部分之請求，及原告戌○○、庚○○、宙○○、戊○○、
    丑○○、酉○○、辰○○、天○○、子○○、丁○○、卯○○、壬○○、己○○、甲○○、宇○○、地○○、戊○○，
    依民法第227 條、第359 條規定，請求被告給付各如附表請
    求金額欄所示金額，及均自起訴狀繕本送達翌日即94年11月
    15日起至清償日止，按年息5%計算之利息，為無理由，應予
    駁回。
七、兩造均陳明願供擔保聲請宣告假執行及免為假執行，就原告
    丙○○、乙○○、申○○勝訴部分，經核無不合，爰分別酌
    定相當擔保金額，予以准許。至原告敗訴部分，假執行之聲
    請，亦失所附麗，應併予駁回。
八、本件事證已臻明確，兩造其餘攻擊防禦方法及所提證據，核
    與本件判決結果不生影響，爰不另一一論述，併予敘明。
九、據上論結，本件原告之訴為一部無理由，一部無理由，依民
    事訴訟法第79條、第85條第1 項但書、第390 條第2 項、第
    392 條第2 項，判決如主文。
中    華    民    國    98    年    7     月    24    日
                  民事第二庭    法  官  陳秀貞
以上正本係照原本作成。
如對本判決上訴，須於判決送達後20日內向本院提出上訴狀。
中    華    民    國    98    年    7     月    24    日
                                書記官  劉碧輝
附表：
~F0
┌───┬──────┬────┬─────┬─────┬──────┐
│姓名  │  購買樓層  │買賣總價│  面積    │請求金額  │訴訟費用負擔│
├───┼──────┼────┼─────┼─────┼──────┤
│丙○○│  A10  9樓  │300萬元 │  11.33坪 │906,400   │5%          │
├───┼──────┼────┼─────┼─────┼──────┤
│乙○○│  A11  9樓  │295萬元 │  11.11坪 │888,800   │4%          │
├───┼──────┼────┼─────┼─────┼──────┤
│申○○│  B1  10樓  │        │  15.43坪 │1,832,000 │9%          │
│      │  B2  10樓  │205萬元 │  7.47坪  │          │            │
├───┼──────┼────┼─────┼─────┼──────┤
│戌○○│  B10  9樓  │203萬元 │  7.30坪  │584,000   │3%          │
├───┼──────┼────┼─────┼─────┼──────┤
│庚○○│  B13  9樓  │200萬元 │  7.53坪  │602,400   │4%          │
├───┼──────┼────┼─────┼─────┼──────┤
│宙○○│  A11  7樓  │305萬元 │  11.11坪 │888,800   │5%          │
├───┼──────┼────┼─────┼─────┼──────┤
│丑○○│  B1   9樓  │518萬元 │  15.43坪 │1,234,400 │7%          │
├───┼──────┼────┼─────┼─────┼──────┤
│酉○○│  A6   9樓  │303萬元 │  11.33坪 │906,400   │5%          │
├───┼──────┼────┼─────┼─────┼──────┤
│辰○○│  A5   9樓  │316萬元 │  11.33坪 │906,400   │5%          │
├───┼──────┼────┼─────┼─────┼──────┤
│天○○│  A7   6樓  │378萬元 │  11.33坪 │906,400   │5%          │
├───┼──────┼────┼─────┼─────┼──────┤
│子○○│  A1   9樓  │380萬元 │  11.33坪 │906,400   │5%          │
├───┼──────┼────┼─────┼─────┼──────┤
│丁○○│  A10  4樓  │300萬元 │  11.33坪 │906,400   │5%          │
├───┼──────┼────┼─────┼─────┼──────┤
│卯○○│  A9   4樓  │300萬元 │  11.70坪 │936,000   │5%          │
├───┼──────┼────┼─────┼─────┼──────┤
│壬○○│  B3   4樓  │310萬元 │  7.29坪  │583,200   │3%          │
├───┼──────┼────┼─────┼─────┼──────┤
│己○○│  A12  7樓  │318萬元 │  11.33坪 │906,400   │5%          │
├───┼──────┼────┼─────┼─────┼──────┤
│甲○○│  A2   8樓  │310萬元 │  11.33坪 │906,400   │5%          │
├───┼──────┼────┼─────┼─────┼──────┤
│宇○○│  B5   6樓  │198萬元 │  7.30坪  │584,000   │3%          │
├───┼──────┼────┼─────┼─────┼──────┤
│地○○│  B4   6樓  │198萬元 │  7.30坪  │584,000   │3%          │
├───┼──────┼────┼─────┼─────┼──────┤
│戊○○│  B10  6樓  │210萬元 │  7.30坪  │1,181,600 │7%          │
│      │  B2   8樓  │        │  7.47坪  │          │            │
└───┴──────┴────┴─────┴─────┴──────┘


司法院資訊處製作；財團法人民間司法改革基金會備份。
